臺灣臺北地方法院民事判決
110年度建字第258號
原      告  佳舍空間設計有限公司
                      設臺北市○○區○○街000號6樓       法定代理人  王宏傑    住同上
訴訟代理人  馬偉涵律師
            郭立寬律師                    
被      告  伊杰室內裝修設計工程有限公司

法定代理人  張耀溪  
訴訟代理人  謝彥安律師
複  代理人  陳盈州律師
上列當事人間請求給付工程款等事件，本院於民國111年5月24日
言詞辯論終結，判決如下：
    主      文
被告應給付原告新臺幣壹佰零陸萬貳仟陸佰零壹元，及其中新臺
幣壹佰零肆萬參仟貳佰捌拾捌元自民國一百一十年六月二十二日
起至清償日止，按年息百分之五計算之利息。
訴訟費用由被告負擔。
本判決第一項於原告以新臺幣參拾伍萬伍仟元為被告供擔保後，
得假執行。但被告以新臺幣壹佰零陸萬貳仟陸佰零壹元為原告預
供擔保後，得免為假執行。
    事實及理由
壹、程序方面
一、按當事人得以合意定第一審管轄法院，但以關於由一定法律
    關係而生之訴訟為限；前項合意，應以文書證之，民事訴訟
    法第24條定有明文。查本件兩造於「裝修工程合約書」第24
    條約定以本院為第一審管轄法院（見本院卷第31頁），是本
    院有管轄權。
二、按訴狀送達後，原告不得將原訴變更或追加他訴，但因請求
    之基礎事實同一、擴張或減縮應受判決事項之聲明、不甚礙
    被告之防禦及訴訟之終結者，不在此限，民事訴訟法第255
    條第1項第2款、第3款、第7款分別定有明文。本件原告於起
    訴時聲明：「⒈被告應給付原告新臺幣343萬2829元暨自民國
    110年6月22日起至清償日止，按週年利率5%計算之利息。⒉
    訴訟費用由被告負擔。⒊原告願供擔保，請准予宣告假執行
    。」（見本院卷第9頁）；嗣於民國110年10月19日具狀變更
    第1項聲明為：「⒈被告應給付原告新臺幣106萬2601元，及
    其中以104萬3288元為本金、自民國110年6月22日起至清償
    日止，按週年利率5%計算之利息。」（見本院卷第209頁）
    。核原告所為訴之變更，係本於同一原因事實所致，堪認為
    同一基礎事實而生，屬應受判決事項之擴張或減縮，亦不甚
    礙被告之防禦及訴訟之終結，揆諸前開說明，於法並無
　　不合，應予准許。
貳、實體方面
一、原告主張：
  ㈠被告承攬業主秀傳醫療財團法人彰濱秀傳醫院（下稱秀傳醫
    院）之「秀傳B1醫博館裝修工程」，再將之轉由原告承攬，
    兩造並於民國109年8月28日簽訂合約書（下稱系爭契約），
    總價為新臺幣（下同）2066萬3200元；當時被告為收取轉包
    價差，故兩造合意先以業主簽約價格減去原告報價成本算出
　　價差，再由兩造商議被告得獲取之金額，其餘差額與原告報
    價總額即為上開系爭契約金額。另依系爭契約第6條約定，
    付款方式比例分為訂金15%（即309萬9480元）、工程進度估
　　驗款75%（共1549萬7400元）、竣工驗收款10%（即206萬632
　　0元），被告應於收到業主秀傳醫院撥款後2天內付款予原告
    ；被告迄已給付第1期之訂金，及第2至4期之工程進度估驗
    款（分別為548萬6169元、191萬7011元、466萬1458元）。
    嗣原告提出請款發票請求被告給付第5期之工程進度估驗款
    計343萬2829元，據瞭解業主秀傳醫院已於110年6月6日將第
    5期款匯付予被告；詎被告竟藉詞稱原告浮報工程成本而拒
    絕付款，經原告委請律師發函催告未果後，原告復以110年6
    月15日存證信函催告被告於函到3天內付款，該存證信函於1
    10年6月16日送達，故上開催告期間之末日為110年6月19日
    ，因適逢例假日而順延至110年6月21日；然被告未如
　　期付款，遲至本件起訴後始分別於110年8月19日給付38萬95
　　41元、於110年8月20日給付200萬元，上開238萬9541元計算
    自110年6月22日起至110年8月19日止之5%遲延利息為1萬931
　　3元，至於餘款104萬3288元則仍未給付，加計上開已清償部
    分之遲延利息1萬9313元後，合計106萬2601元。原告爰依系
    爭契約第6條第2款約定請求被告給付上開工程款，及遲延利
    息。
　㈡對被告答辯之陳述：
　⒈所謂原告請款程序有瑕疵部分：
　　請款流程為原告方面先與業主秀傳醫院工務人員確認請款進
    度及金額，初步確認無誤後將請款資料交給被告，由被告用
　　印後交付業主請款。而原告於110年2月9日即已將估驗單及E
　　XCEL檔案傳送予業主秀傳醫院工務人員黃藏宏，並於同月17
    日再傳1次而完成確認；嗣於110年5月17日將第5期估驗款之
    請款資料投遞至被告之公司聯絡地址（參原證17、18），且
    被告早已用印請款，被告也已取走金額為343萬2829元之統
    一發票。另下包廠商川泓建設有限公司（下稱川泓公司）負
    責人鄧幸敦因被告早已於110年6月7日向業主取得第5期估驗
　　款，卻剋扣不發，而於110年7月22日提出抱怨（參原證19、
    20）。
　⒉所謂原告浮報成本182萬9130元部分：
　　原告在與被告簽約前，曾向另2間廠商堅強公司、廣源（廣
    緣）公司訪價，報價分別為2137餘萬元、1940餘萬元，並持
    續訪價至川泓公司，而川泓公司之報價僅為被告參考資料之
    一，原告認川泓公司報價尚不足對應原告身為總價承攬之承
    攬人責任，遂以川泓公司提供之報價單格式，調整為經原告
    綜合評估後認為較符合整體工程之金額而對被告報價1880餘
    萬元，即原告基於自身經驗、市場行情、訪價結果，調整川
    泓公司對被告之報價內容，乃不足為奇，並非浮報；且被告
    係期待原告對被告負承攬人之履約責任，而非由川泓公司直
    接對其負責，倘原告之承攬費用僅需以川泓公司報價為依歸
    ，被告又何須與原告締約，何不直接由川泓公司與被告締約
    、原告僅從中收取介紹費即可；再者，實際施工費用不可能
    自始知悉，盈虧自負乃是常態，而系爭契約並無找補條款，
    且原告需承擔履約壓力、被告欠款、川泓公司催款等風險，
    則原告依自己評估而為報價，又何足怪。原告所提出報價資
    料載有川泓公司聯絡方式，足徵原告並無刻意隱瞞意
　　圖；且原告原始報價金額為1880萬5875元，經被告砍價為18
　　50萬元，顯見並非純以原告協力廠商之報價金額為依據，而
    係被告基於獨立判斷認為1850萬元為合理金額，是被告所稱
    受原告欺瞞等語，與一般社會經驗法則不符。原告提供給被
    告之報價單上有川泓公司之抬頭，僅係為求便捷而沿用其格
    式進行調整，並非刻意謊稱不實訊息。
　⒊所謂逾期違約金43萬元部分：
　　原告否認有何設計錯誤導致延宕，且觀諸被證4、5內容實難
    認有何可歸責於原告致延宕工期，蓋因除兩造外尚有4個平
    行承包商時有履約問題，且業主有調整設計需求，故延長施
    工期間均非可歸責於原告；至於被告所稱延期86天，則未見
    被告之計算方式及相關事證，況據原告所知，被告並無遭業
　　主追究遲延責任。
　㈢並聲明：
　⒈被告應給付原告106萬2601元，及其中104萬3288元自110年6
    月22日起至清償日止，按年息5%計算之利息。
　⒉願供擔保，請准宣告假執行。
二、被告則以：
  ㈠原告請款程序有瑕疵：
　　原告請款作業及估驗數量均不完備，請款程序有瑕疵，應提
    出完備文件。
　㈡第5期款尚未給付金額至多僅有104萬3288元：
　　被告為求後續工程順利進行及減輕川泓公司資金壓力，故於
　　110年8月20日前已先支付原告238萬9541元，並請原告如數
    支付川泓公司，餘款扣留，但被告仍保留求償之權利（參被
　　證3），從而第5期款之未付金額至多僅有104萬3288元。
　㈢抵銷抗辯後，工程款已無餘額：
　⒈原告浮報成本182萬9130元，應予償還：
　　原告主動找被告合作，當時被告明確請原告揭露實際成本，
    據以計算兩造分潤；嗣原告為取信於被告，遂提供川泓公司
    之估價單，金額為1880萬5875元，並附在兩造於109年8月15
    日所簽立第1版契約（被證1），其後再於109年8月28日簽立
    第2版契約即系爭契約，前後2份契約皆有明定分潤方式，原
    告提出之成本為1850萬元，與業主發包金額之價差由原告取
    得64%、被告取得36%。惟參照原告於109年8月17日發包予川
　　泓公司之契約（下稱川泓契約，見被證2），顯示金額僅有1
　　450萬元，經比對川泓契約之估價單與兩造間第1版契約附件
    之川泓公司估價單，其格式明顯不同，且第1版契約之估價
    單未經川泓公司用印，金額有遭灌水，縱將川泓契約之1450
    萬元加計原告另施作之「A、保護/拆除工程」150萬1375元
    、「L、家具工程」66萬9495元，其成本僅有1667萬0870元
    ，與原告浮報之1850萬元有182萬9130元之落差，造成被告
    無法取得真正分潤之損失。另原告有多項設計錯誤、施工缺
    失，造成成本增加且致工程延宕，故被告有權扣留原告尚未
    領取之工程款。原告浮報工程成本落差182萬9130元之詐欺
    行為，致被告誤信為真陷於錯誤，造成受有無法取得真正分
    潤之損失，被告得依民法第184條第1、2項請求損害賠償；
    此亦生不當得利，依民法第179條規定應予返還。一般工程
    承攬只會訂出履約總價，並不會要求承攬人提出成本為何，
    而系爭契約第5條內容顯示於締約之初有請原告揭露成本，
    以作為計算利潤分配之基礎；故原告不斷以一般總價承
　　攬之概念，企圖規避系爭契約之特殊性，洵無足憑。
　⒉逾期違約金43萬元：
　　依系爭契約第4條約定應於109年11月30日完工，依系爭契約
    第14、16條約定，逾期每日扣罰5000元，而原告施作瑕疵、
    拖延提供材料證明且數量不足、室內裝修送審逾期、數量計
    算錯誤百出、平面圖標示不清（參被證4、5），致工程延期
    86天，須扣罰43萬元。
　㈣並聲明：
　⒈原告之訴駁回。
　⒉如受不利之判決，願供擔保請准宣告免為假執行。
三、兩造不爭執之事項（參本院卷第624、625頁）：
　㈠被告承攬業主秀傳醫院之「秀傳B1醫博館裝修工程」，將之
    轉由原告承攬，兩造於109年8月15日先簽訂如被證一之裝修
    工程合約書、再於109年8月28日簽訂如原證一之裝修工程合
    約書，合約工程總價為2066萬3200元；依系爭契約第6條約
    定，付款方式與比例分為訂金15%、工程進度估驗款共75%、
    竣工驗收款10%，其中工程進度估驗款部分，被告應於收到
    業主秀傳醫院撥款後2天內付款予原告（參原證1，見本院卷
　　第21至31頁）。
　㈡原告將系爭工程分包予川泓公司施作，雙方於109年8月17日
    簽訂合約書，總價為1450萬元（參被證2，見本院卷第157至
    179頁）。
　㈢原告開立日期為110年5月11日、金額為343萬2829元之統一發
    票（參原證2，見本院卷第33頁），向被告請領系爭契約第5
    期款（屬工程進度估驗款），而被告迄今僅給付共238萬
　　9541元（兩造陳述詳本院卷第126、211頁）。　
四、得心證之理由：
    原告起訴主張系爭契約之第5期款為343萬2829元，且付款期
    限已屆至，被告應如數付款等語；然此為被告所否認，並以
    前情置辯。是本件應審究者應為：㈠原告主張依系爭契約第6
    條第2款約定，被告應給付第5期款343萬2829元，付款期限
    為110年6月21日，而被告僅分別於110年8月19日給付38萬95
　　41元、於110年8月20日給付200萬元、共238萬9541元；爰請
    求被告給付上開工程款餘額104萬3288元，以及自110年6月2
　　2日起算之遲延利息，包括前述業已給付之238萬9541元之遲
    延利息計1萬9313元，與尚未給付之104萬3288元之遲延利息
    ，是否有理？㈡被告主張因原告施詐浮報成本182萬9130元，
    被告得依民法第184條第1、2項規定請求損害賠償，或依民
    法第179條規定請求返還不當得利，並執為抵銷抗辯，
　　是否有理？茲論述如下：
  ㈠原告主張依系爭契約第6條第2款約定，被告應給付第5期款3
　　43萬2829元，付款期限為110年6月21日，而被告僅分別於11
　　0年8月19日給付38萬9541元、於110年8月20日給付200萬元
    、共238萬9541元；爰請求被告給付上開工程款餘額104萬32
    88元，以及自110年6月22日起算之遲延利息，包括前述業已
    給付之238萬9541元之遲延利息計1萬9313元，與尚未給付
　　之104萬3288元之遲延利息，是否有理？
　⒈第5期款總額若干乙節：
　　⑴原告主張金額為343萬2829元，並提出當時將請款文件電子
      檔傳送予被告員工之LINE對話截圖、請款發票（參原證17
      至19，見本院卷第461至471頁），及原告當時以被告名義
      所代為製作之完成工項平面圖、工程估驗單、工程統計表
      等資料為佐（參原證21至23，見本院卷第475至537頁）。
      而被告訴訟代理人於審理中雖籠統稱原告之請款作業及估
      驗數量均不完備等語（詳本院卷一432至433頁），然並未
      具體指出有何不完備之處，且被告嗣亦未具體指出上開原
      告所提出證據內容有何不實或數量訛誤之處。則原告主張
      該期估驗計價工程款金額為為343萬2829元乙情，
　　　尚非無稽。
　　⑵另原告自認被告於斯時前已付款金額為第1期之訂金309萬9
      480元，及第2至4期之工程進度估驗款分別為548萬6169元
      、191萬7011元、466萬1458元（詳本院卷第13頁），此部
      分兩造均不爭執。其中屬工程進度估驗款部分合計1206萬
      4638元（計算式：5,486,169+1,917,011+4,661,458=1
　　　2,064,638）。　而系爭契約總價為2066萬3200元，及工
      程進度估驗款共佔75%等節已如前述（參不爭執事項
　　　㈠），則系爭契約所預定工程進度估驗款總額為1549萬74
　　　00元（計算式：20,663,200×75%=15,497,400）；從而斯
　　　時尚未辦理估驗計價之預定工程進度估驗款餘額為343萬2
　　　762元（計算式：15,497,400-12,064,638=3,432,762），
      此金額與上開原告於實際施工後所主張之第5期款金額343
      萬2829元僅有67元之微小差異，益徵原告所主張第5期款
　　　金額尚無不合理之處，堪執採憑。
　⒉第5期款付款期限是否已屆至乙節：
　　⑴按系爭契約第6條第2款第3目前段約定：「甲方收到業主撥
      款後二日內，應依乙方當次請款之金額為撥款；」（參
　　　原證1，見本院卷第25頁）。
　  ⑵原告主張秀傳醫院已於110年6月6日將第5期款匯付予被告
　　　等語，被告並未爭執。則原告主張付款期限業已屆至乙
　　　節，應值採憑。
　⒊被告迄已給付第5期款之金額若干，及已給付部分有無遲延
　　　利息、金額若干等節：
　　⑴原告自認被告分別於110年8月19日給付38萬9541元、於11
　　　0年8月20日給付200萬元等情（詳本院卷第211頁），與被
      告具狀所陳「於110年8月20日前已先支付原告合計2,389,
　　　541元」等語（詳本院卷第126頁）相符，此部分堪值採
　　　憑。
　　⑵另原告主張遲延利息之起算日為110年6月22日乙節，主要
      係以其催告被告付款之存證信函係於110年6月16日送達乙
      情為其論據（詳本院卷第17頁），業經原告提出存證信函
      收件回執可憑（見本院卷第633頁），被告於111年5月24
      日言詞辯論時，就此日期表示不爭執（見本院卷第624
　　　頁），此部分亦堪認定。
　　⑶又就上開已給付款項之遲延利息若干乙節，原告陳稱願簡
　　　化計算而僅計算自前述遲延利息起算日110年6月22日至11
　　　0年8月19日之遲延利息（詳本院卷第211頁），而不計前
      述200萬元之110年8月20日當日利息，此為原告對已不利
　　　之主張，即應採憑；從而據以計算之遲延利息金額為1萬9
　　　313元（計算表詳本院卷第227頁）。
　⒋被告尚未給付之第5期款餘額若干：
　　依前所述，第5期款總額為343萬2829元，被告已給付238萬9
　　541元，從而餘額為104萬3288元（計算式：3,432,829元-2
　　,389,541=1,043,288）。
  ⒌綜上，原告針對第5期工程款，請求被告給付已確定之遲延利
    息1萬9313元，及工程款餘額104萬3288元與自110年6月22
　　日起算之遲延利息，均屬有據。
  ㈡被告主張因原告施詐浮報成本182萬9130元，被告得依民法第
    184條第1、2項規定請求損害賠償，或依民法第179條規定
　　請求返還不當得利，並執為抵銷抗辯，是否有理？
　⒈請求權基礎為民法第184條關於侵權行為之規定部分：
　　⑴被告係抗辯主張原告於兩造磋商締約時所提出以再轉分包
      廠商川泓公司名稱為表首之「估價單」成本資料（參被證
      1，見本院卷第139至156頁），經與川泓公司實際與原告
      簽約文件（參被證2，見本院卷第163至179頁）相比，發
      現原告浮增報價，故認原告有施用詐術致被告受有損害之
　　　侵權行為等情。
　　⑵惟觀諸系爭契約第5條內容為「工程總價：一、工程成本價
      格為新臺幣18,500,000整（含稅）。甲方與院方簽約金額
      為新台幣21,880,000元整（含稅），利潤金額為新台幣
　　　3,380,000元整。甲、乙雙方合意利潤拆分為：甲方（3
　　　6%）共計新台幣1,216,800元整。乙方（64%）共計新台幣
      2,163,200元整。並各自負擔利潤產生之稅金。二、本合
      約工程總價為新台幣20,663,200元整。」（參原證1，見
      本院卷第23至24頁），顯示其上已載明被告可得之利潤金
      額若干。上開約款內容雖有記載說明原告之預估成本及可
      得利潤金額若干；然衡諸常情，締約雙方於決意簽約時，
      主要應係衡量自身可得之利潤為何，是否符合成本效益與
      風險，至於對方得否獲利及風險如何，應非主要關心事項
      。則被告主張其因原告所告知成本金額不實，乃受詐欺
　　　而陷於錯誤始予締約云云，尚難逕採。
　　⑶再者，上開約款並未約定兩造應依最終完工後實際損益按
      比例分擔得失，倘如被告所言應按原告與川泓公司間之實
      支成本重新計算分配損益，則豈原告亦得另執其他實支費
      用差異更行主張調整金額，此亦與前揭約款載明雙方分得
      利潤金額各若干之情狀有違。
　　⑷又系爭契約並未約定因原告節省成本所增加之獲益應全數
      歸於被告，則被告主張原告應賠償全部價差即182萬9130
　　　元，更屬無據。
　　⑸綜上，被告徒執原告未依川泓公司之報價如數再轉報價乙
      情，據以主張其被詐欺並受有182萬9130元之損害云云，
      尚難採憑。　
　⒉請求權基礎為民法第179條關於不當得利之規定部分：
　　依前所述，本件係原告依契約請求被告給付工程款，而被告
    乃抗辯主張其受詐害始行締約，故拒絕支付餘款；據此，原
    告既尚未全數取得該等工程款之財物，且在本件承攬契約約
    款未經主張撤銷意思表示或自始無效之情形下，原告就其已
    取得之工程款應有法律上之原因，至於尚未取得之工程款部
    分，自無得利可言。則被告主張原告應返還所謂182萬9130
    元之不當得利云云，乃於事實上、法律上均有不合。
　⒊另被告初雖主張執所謂逾期違約金計43萬元之債權為抵銷抗
    辯等語（詳本院卷第129至130頁），惟就所主張逾期86天乙
    節並未舉證以實其說，且嗣具狀表示「因原告請求上開1,82
　　9,130元之損害賠償已逾原告得以請求之金額106萬2601元，
    故被告就逾期違約金及瑕疵損害賠償部分暫時保留請求（參
    110年9月29日民事答辯狀第7頁）」等語（按：110年9月29
    日民事答辯狀第7頁即本院卷第129頁），亦即被告已敘明不
    再主張所謂逾期違約金計43萬元之抵銷抗辯，茲不予論析，
　　附此敘明。
五、綜上所述，原告依系爭契約第6條第2款約定，請求被告給付
    106萬2601元（計算式：19,313+1,043,288=1,062,601），
    及其中104萬3288元自110年6月22日起至清償日止，按年息
　　5%計算之利息，為有理由，應予准許。
六、兩造分別陳明願供擔保請准宣告假執行或免為假執行，均核
    無不合，爰分別酌定相當之擔保金額，予以准許。　　
七、至被告雖聲請傳喚證人鄧幸敦即川泓公司負責人，以證明前
    述報價、訂約等情（參本院卷第249至250、565至566頁），
    及聲請傳喚證人邱心蕙，以證明前述約定分潤、訂約過程等
    情（參本院卷第249至250、565至566頁）；惟依前所述，川
    泓公司對原告所報價金額若干，尚無礙於原告究有無詐欺侵
    權行為之事實認定，從而上開證據應無調查必要性。又原告
    雖聲請傳喚證人潘姵綺、陳志國即被告工地主任、高毓珊、
    「神隊友快遞」、「李小姐」、何佩霖、陳宥潣即柏霆國際
    企業社負責人，以證明原告有支出拆除、出圖、木地板施工
    等費用等情（參本院卷第389至391、437至438、569至571頁
    ），及聲請傳喚證人鄧筱璇即原告負責人之配偶，以證明簽
    約付款過程等情（參本院卷第389至391、571至573頁），以
    及聲請傳喚證人許文馨即被告員工，以證明簽約過程等情（
    參本院卷第573頁）；惟現有事證已足為對原告有利之事實
    認定，從而上開證據亦無調查必要性，均附此敘明。本件事
    證已臻明確，兩造其餘之攻擊防禦方法及舉證，經本院審
　　酌後，經核與勝負之判斷不生影響，爰不予逐一論酌。
八、訴訟費用負擔之依據：民事訴訟法第78條。
中    華    民    國   111    年    5    月    31    日
                  工程法庭    法  官  張詠惠
以上正本係照原本作成。
如對本判決上訴，須於判決送達後20日內向本院提出上訴狀。如
委任律師提起上訴者，應一併繳納上訴審裁判費。
中    華    民    國   111    年    5    月    31    日
                              書記官  陳香伶